臺灣高等法院刑事判決
111年度上訴字第1216號
上  訴  人  
即  被  告  雷瑩泰




選任辯護人  丁聖哲律師
上列上訴人因詐欺等案件，不服臺灣桃園地方法院110年度金訴
字第168號，中華民國111年2月11日第一審判決（起訴案號：臺
灣桃園地方檢察署109年度偵字第35615號、110年度偵字第4577
號），提起上訴，本院判決如下：
    主  文
原判決撤銷。
雷瑩泰犯三人以上共同詐欺取財罪，處有期徒刑壹年貳月。
    事  實
一、雷瑩泰（綽號「小毛」）基於參與犯罪組織之犯意，於民國
    109年9月11日前之某日，加入以實施詐術為手段，具有牟利
    性、持續性及結構性之犯罪組織（下稱本案詐欺集團，其成
    員含賴泓至(所涉本案犯行，另經原審判決確定)、陳睿霆、
    鄭棨鴻、徐祥慶(陳睿霆、鄭棨鴻業經原審判決，徐祥慶則
    由檢察官偵查中)等人，並於本案詐欺集團犯罪組織存續期
    間，因游尊翔缺錢花用，欲賺取外快，於109年9月11日20時
    許，雷瑩泰基於三人以上共同詐欺取財之犯意，引介於詐欺
    集團擔任車手之賴泓至與游尊翔見面，其工作之內容為游尊
    翔負責聽從賴弘至指示領取被害人因遭詐騙所交出之物品等
    ，游尊翔遂同意加入本案詐欺集團擔任車手。嗣賴泓至、游
    尊翔及本案詐欺集團其他不詳姓名之成員，基於3人以上共
    同詐欺取財、非法由自動付款設備取財及掩飾、隱匿詐欺犯
    罪所得去向與所在之洗錢犯意聯絡(此部分僅指賴泓至、游
    尊翔及本案詐欺集團其他不詳姓名成員之行為，不包括雷瑩
    泰。雷瑩泰部分並無非法由自動付款設備取財及掩飾、隱匿
    詐欺犯罪所得去向與所在之洗錢犯意聯絡，下同)，由本案
    詐欺集團不詳成員於同年月14日12時許，撥打電話給李庭彥
    ，假冒為中華電信承辦人員、信義分局員警、臺灣臺北地方
    檢察署檢察官，佯稱李庭彥遭人冒用名義開立之中國信託銀
    行帳戶涉及洗錢、擄人勒索案件云云，致李庭彥陷於錯誤，
    依指示於同日15時29分許，將其所開立之中華郵政股份有限
    公司帳戶（局號：0000000、帳號：0000000，下稱李庭彥郵
    局帳戶）之存摺、金融卡、寫有金融卡密碼之紙條放入紙袋
    內，置於桃園市○○區○○○街00號4樓信箱內，游尊翔旋依賴泓
    至之指示，於同日15時30分許，前往上址信箱拿取後，於同
    日16時56分許，在桃園市內壢火車站廁所內，將該紙袋交付
    賴泓至，再由賴泓至於附表所示之時間、地點，持李庭彥郵
    局帳戶金融卡插入自動櫃員機並鍵入金融卡密碼，使自動櫃
    員機辨識系統誤認賴泓至係有正當權源之持卡人，接續提領
    如附表所示之提領金額合計新臺幣（下同）99,000元，而以
    此不正方式接續由自動付款設備取得李庭彥郵局帳戶內之存
    款，復將所提領款項上繳給本案詐欺集團不詳成員，以此方
    式掩飾、隱匿該詐欺犯罪所得之去向與所在(此部分亦僅指
    賴泓至、游尊翔及本案詐欺集團其他不詳姓名成員之行為，
    不包括雷瑩泰，同前)。嗣因李庭彥驚覺受騙報警處理，經警
    調閱監視器畫面後，循線查悉上情。
二、案經桃園市政府警察局中壢分局暨桃園分局報告臺灣桃園地
    方檢察署檢察官偵查起訴。　　
    理  由
壹、程序事項：
一、按刑罰責任之評價與法益之維護息息相關，對同一法益侵害
    為雙重評價，是過度評價；對法益之侵害未予評價，則為評
    價不足，均為法之所禁。又加重詐欺罪，係侵害個人財產法
    益之犯罪，其罪數之計算，核與參與犯罪組織罪之侵害社會
    法益有所不同，審酌現今詐欺集團之成員皆係為欺罔他人，
    騙取財物，方參與以詐術為目的之犯罪組織。倘若行為人於
    參與詐欺犯罪組織之行為繼續中，先後多次為加重詐欺之行
    為，因參與犯罪組織罪為繼續犯，犯罪一直繼續進行，直至
    犯罪組織解散，或其脫離犯罪組織時，其犯行始行終結。故
    該參與犯罪組織與其後之多次加重詐欺之行為皆有所重合，
    然因行為人僅為一參與犯罪組織行為，侵害一社會法益，屬
    單純一罪，應僅就「該案中」與參與犯罪組織罪時間較為密
    切之首次加重詐欺犯行論以參與犯罪組織罪及加重詐欺罪之
    想像競合犯，而其他之加重詐欺犯行，祗需單獨論罪科刑即
    可，無需再另論以參與犯罪組織罪，以避免重複評價。（最
    高法院109年度台上字第3945號判決意旨參照）。又被告前
    未參與其他詐欺集團組織等情，有本院被告前案紀錄表在卷
    可稽(見本院卷第53至54頁)，而被告所參與之本案詐欺集團
    係持續性之組織，係以實施詐術為手段，所組成具有持續性
    或牟利性之有結構性組織，自屬組織犯罪防制條例第2 條規
    定之「犯罪組織」。
二、又組織犯罪防制條例第12條第1 項中段規定：「訊問證人之
    筆錄，以在檢察官或法官面前作成，並經踐行刑事訴訟法所
    定訊問證人之程序者為限，始得採為證據。」此為刑事訴訟
    法證據能力之特別規定，且較92年2月6日修正公布、同年9
    月1日施行之刑事訴訟法證據章有關傳聞法則之規定更為嚴
    謹，自應優先適用。依上開規定，被告以外之人游尊翔、李
    庭彥、賴泓至於警詢中之陳述，於被告違反組織犯罪防制條
    例部分，不具證據能力，無修正後刑事訴訟法第159條之2、
    第159條之3及第159條之5規定之適用，不得採為裁判基礎。
三、次按被告以外之人於審判外之言詞或書面陳述，除法律有規
    定者外，不得作為證據；被告以外之人於審判外之陳述，經
    當事人於審判程序同意作為證據，法院審酌該言詞陳述或書
    面陳述作成時之情況，認為適當者，亦得為證據；當事人、
    代理人或辯護人於法院調查證據時，知有第159 條第1 項不
    得為證據之情形，而未於言詞辯論終結前聲明異議者，視為
    有前項之同意，刑事訴訟法第159 條第1 項及第159 條之5 
    分別定有明文。查本判決所引用被告以外之人於審判外之言
    詞或書面陳述，除證人游尊翔之警詢筆錄外(詳後述)，檢察
    官、被告及辯護人均未爭執證據能力，且至言詞辯論終結前
    亦未聲明異議(見本院卷第83、168頁)，本院審酌此等證據
    資料作成時之情況，尚無何違法取證或其他瑕疵，亦認為以
    之作為證據應屬適當，揆諸首開規定，除上述「二」所述外
    ，告訴人及證人等就本案受騙及匯款過程所為陳述中，未涉
    及被告參與犯罪組織犯行內容，本院援用作為認定被告關於
    加重詐欺取財犯行之證據，自不在排除之列，故均有證據能
    力。
四、按被告以外之人於審判外之言詞或書面陳述，除法律有規定
    者外，不得作為證據；又被告以外之人於檢察事務官、司法
    警察官或司法警察調查中所為之陳述，與審判中不符時，其
    先前之陳述具有較可信之特別情況，且為證明犯罪事實存否
    所必要者，得為證據，刑事訴訟法第159條第1項、第159條
    之2分別定有明文。亦即被告以外之人於檢察事務官、司法
    警察（官）調查時所為之陳述，屬傳聞證據，依同法第159
    條第1項規定，本無證據能力，必具備「可信性」及「必要
    性」二要件，始例外得適用上開第159條之2規定，認有證據
    能力，而得採為證據。所謂「必要性」，必須該陳述之重要
    待證事實部分，與審判中之陳述有所不符，導致應為相左之
    認定，此包括先前之陳述詳盡，於後簡略，甚至改稱忘記、
    不知道或有正當理由而拒絕陳述（如經許可之拒絕證言）等
    實質內容已有不符者在內；又該審判外之陳述，必為證明犯
    罪之待證事實存在或不存在所不可或缺，亦即就具體個案案
    情及相關卷證判斷，為發現實質真實目的，認為除該項審判
    外之陳述外，已無從再就同一供述者取得與其上開審判外陳
    述相同供述內容，倘以其他證據代替，亦無從達到同一目的
    之情形而言（最高法院95年度台上字第4414號、100年度台
    上字第1296號判決要旨參照）。另「可信性」乃指陳述係在
    特別可信為真實之情況下所為者而言，應就前後陳述時之各
    種外部情況進行比較，以資決定何者外部情況具有可信性，
    若陳述係在特別可信之情況下所為，虛偽陳述之危險性不高
    ，雖係審判外陳述，或未經反對詰問，仍得承認其有證據能
    力；就外部情況之認定，例如時間之間隔、是否為有意識之
    迴避、有無受外力干擾或事後串謀、警詢製作之筆錄記載是
    否完整、是否出於自由意識陳述等情，法院應斟酌上列因素
    綜合判斷，細究陳述人之問答態度、表情與舉動變化，以查
    是否具較可信之特別情況。經查：
　㈠證人游尊翔於109年9月30日警詢時，就被告偕同賴泓至其住
    處附近之全家便利商店外與其見面經過之陳述，有部分與其
    於111年1月7日原審審理中所為證述不符（詳本判決後述「
    貳、一、㈤」之部分），審酌證人游尊翔於警詢時所為上開
    陳述，距離3人見面時間（即同年9月11日）較近，就其中細
    節當記憶清晰，發生記憶錯誤之可能性較低，亦較無受干預
    、影響而權衡利害得失或有所顧忌而為保留陳述之情形，是
    由證人游尊翔於警詢筆錄製作之原因與過程，客觀上並無違
    法取證或其他瑕疵，可認具有可信之特別情況，復為證明被
    告犯罪事實之存否，證人游尊翔於警詢所為上開陳述，自符
    合傳聞法則例外之要件，故證人游尊翔於警詢中所為上開陳
    述，依刑事訴訟法第159條之2規定，認有證據能力。
　㈡被告之辯護人固辯稱：就證人游尊翔於原審審理時與被告間
    進行隔離訊問，證人並未與被告親自面對面，並非有出於不
    自由陳述之部分，且證人游尊翔對於當日三人見面之細節仍
    可詳細陳述，並無記憶不足之疑慮，否則證人游尊翔自應提
    出異議云云(見本院卷第37-39頁、第82-83頁)。然查，上開
    證人游尊翔於警詢時所為之陳述，距離3人見面時間較近，
    就其中細節當記憶清晰，發生記憶錯誤之可能性較低，亦較
    無受干預、影響而權衡利害得失或有所顧忌而為保留陳述之
    情形，是由證人游尊翔於警詢筆錄製作之原因與過程，客觀
    上並無違法取證或其他瑕疵等節，是就刑事訴訟法第159條
    之2所指，就證人游尊翔於警詢筆錄所述與原審審理時關於
    部分證詞不符部分，以警詢筆錄所記載之該部分具有「客觀
    上較可信之特別狀況」所為之說明，此部分乃本院依職權認
    定有無證據能力之事項，自屬本院就有無證據能力認事用法
    之職權，本院既認證人游尊翔於警詢中所為上開陳述，依刑
    事訴訟法第159條之2規定有證據能力，已如前述，是被告之
    辯護人徒執上開辯解而為與本院不同之認定，自無可採。
五、本判決以下所引用之非供述證據，均與本件事實具有自然關
    聯性，且核屬書證、物證性質，依刑事訴訟法第158條之4之
    規定，堪認均具有證據能力。
貳、實體部分：
一、訊據上訴人即被告(下稱被告)雷瑩泰矢口否認有何前開犯行
    ，辯稱：伊只有介紹游尊翔給賴泓至認識，伊根本沒有參與
    犯罪組織，他們在講時伊都在車上，不在場，他們有債務糾
    紛，要伊幫忙處理而已，賴泓至因為做二手車應該有跟銀行
    貸款往來，所以介紹游尊翔給他認識，完全不知道他們後來
    在講什麼云云。經查：
  ㈠本案詐欺集團不詳成員以如事實欄所示向李庭彥施詐及分工
    之經過，業經證人李庭彥於警詢時指述綦詳（見109年度他
    字第8516號卷第73-78頁），同案被告賴泓至於原審審理時
    坦承本案加重詐欺等犯行，並經原審以110年度審金訴字第2
    70號判決判處1年2月確定(見原審金訴卷第71-78頁)，此外
    ，復有桃園市政府警察局中壢分局自強派出所偵辦賴泓至、
    陳睿霆等共5人涉嫌詐欺案偵查報告、李庭彥郵局帳戶交易
    明細、刑案現場照片等附卷可資佐證（見同上他卷第5-27頁
    ；109年度偵字第35615號，下稱偵35615卷，第105-167頁）
    ，是賴泓至、游尊翔及本案詐欺集團其他不詳姓名之成員有
    如事實欄一所載之時、地，對附表所示之被害人，為3人以
    上共同詐欺取財等事實，應堪認定。
  ㈡證人游尊翔加入本案詐欺集團並分擔事實欄所載詐欺取財犯
    行之經過，業經其於警詢時證稱：我是透過被告認識賴泓至
    ，109年9月11日20時許，被告打微信電話給我，問我有沒有
    在家，我跟他說有，他叫我到1樓跟他聊天，他介紹賴泓至
    給我認識，賴泓至就問我現在沒有沒工作，我說沒有，賴泓
    至問我有沒有聽過車手，我反問賴泓至車手是不是要拿提款
    卡去領錢，賴泓至說對，…，賴泓至…並稱包裹裡面可能是錢
    或是提款卡，如果包裹裡面是提款卡的話就要去領錢，…，
    我們聊有關詐騙工作內容大約20分鐘，賴泓至說既然我沒有
    工作就試試看，我就答應了，當下我們就互加微信，聊天過
    程中被告、賴泓至及我全程都在場。我聽從賴泓至的指揮去
    撿包裹，如果賴泓至找不到我的話，就會透過被告打電話找
    我等語明確(見偵35615卷第56-57、59頁)，另證人游尊翔於
    原審審理時證稱：賴泓至是透過被告介紹才認識的，當時被
    告載賴泓至一起來，我們在我家樓下的全家碰面，賴泓至問
    我有沒有工作，我說沒有，賴泓至說他那邊有一個撿包裹的
    工作，問我有沒有興趣等語（見原審金訴卷第49-50、55頁
    ），並證稱：「被告知道我們在做車手的工作」、「被告知
    道我跟賴泓至在做一些非法的事，才會把我們2個人介紹認
    識」、「被告知道我跟賴泓至在聊有關詐騙集團工作的事」
    等語在卷（見原審金訴卷第51、52、54、56頁），由此足證
    被告介紹賴泓至與游尊翔見面時，當係針對關於做車手工作
    等節，引介游尊翔擔任賴泓至進行詐騙行為之車手，益可徵
    游尊翔係透過被告認識賴泓至，確有於109年9月11日20時許
    ，由被告打微信電話給游尊翔，並引介賴泓至給游尊翔認識
    而為上開車手之犯行，嗣本案詐欺集團成員及賴泓至、游尊
    翔等人，確有以如事實欄一所示共同向李庭彥施詐而取財等
    分工之事實(詳本院前揭㈠之認定)，是被告於賴泓至與游尊
    翔見面時，對於引介賴泓至給游尊翔認識而擔任車手及其後
    賴泓至、游尊翔分工而實行關於「3人以上共同詐欺取財」
    之犯行，主觀上實難諉為不知之理(被告其餘不另為無罪諭
    知部分，詳後述)。
　㈢證人游尊翔在原審審理時亦證稱：「老本行」是指車手，因
    為我跟賴泓至他們接觸一開始就是透過被告幫我介紹，所以
    我有什麼不敢講的話，都是透過被告去幫我轉述等語明確（
    見原審金訴卷第51頁），而證人游尊翔因本案為警查獲後，
    於109年11月14日與被告間以臉書MESSENGER對話訊息聯絡略
    以：「游尊翔：我這樣的話會丟我去哪邊工作」、「被告：
    你的老本行吧」、「游尊翔：好」、「被告：你要的話在跟
    我說吧」、「游尊翔：要，可是要先去找上面的對吧」、「
    被告：你想清楚要我在去幫你說、你要處理我直接跟老闆講
    」等情（見偵35615卷第227-228頁），是以，就關於游尊翔
    與賴泓至接觸開始以迄查獲期間，游尊翔俱係透過被告介紹
    後加入擔任車手之職位，且游尊翔有任何需要與集團上層成
    員溝通時，亦透過被告轉述其意見，足證被告於該犯罪集團
    內，除介紹可擔任車手之游尊翔外，尚代替加入擔任車手之
    游尊翔向犯罪集團之上層成員傳達意見等節，可證被告對於
    車手與該犯罪集團實行詐術之過程擔任下層與上層溝通之角
    色而有參與犯罪集團，且對於施行詐騙之詐欺集團成員有3
    人以上等情，主觀上難謂毫不知情。
　㈣按現行組織犯罪防制條例於107年1月3日修正公布，其中第2
    條規定「本條例所稱犯罪組織，指3人以上，以實施強暴、
    脅迫、詐術、恐嚇為手段或最重本刑逾5年有期徒刑之刑之
    罪，所組成具有持續性或牟利性之有結構性組織。前項有結
    構性組織，指非為立即實施犯罪而隨意組成，不以具有名稱
    、規約、儀式、固定處所、成員持續參與或分工明確為必要
    。」，本件雖無證據證明本案詐欺集團有何具體名稱、固定
    處所等，惟依犯罪情節，詐欺集團成員間係以詐騙他人金錢
    、獲取不法所得為目的，推由某成員以詐術騙取被害人交付
    帳戶、金融卡、密碼或財物，復透過相互聯繫、分工，指派
    取簿車手前往向被害人拿取，並以金融卡領款後，交由集團
    其他成員輾轉收取款項，最終朋分花用，且含本案在內，已
    為多次犯行，集團內部層層指揮，組織縝密，分工精細，自
    須投入相當之成本、時間，顯非為立即實施犯罪而隨意組成
    ，可認具有結構性、持續性。又本案詐欺集團成員除被告、
    賴泓至、游尊翔外，至少尚有被害人行騙之不詳成員及已查
    獲之陳睿霆、鄭棨鴻、徐祥慶等人，核屬3人以上，以實施
    詐術為手段，所組成具牟利性及持續性之有結構性犯罪組織
    ，合於組織犯罪防制條例第2條第1項所稱之犯罪組織，至為
    明確。而依前述游尊翔與被告之臉書MESSENGER對話訊息紀
    錄及被告與其妻之LINE訊息，實已足證明被告尚非單純將游
    尊翔介紹給從事詐騙之賴泓至，而係本身即於介紹游尊翔與
    賴泓至認識之109年9月11日前，即已加入本案犯罪詐欺集團
    ，嗣因游尊翔欲賺取外快，乃帶同在本案詐欺集團擔任車手
    之賴泓至前往與游尊翔見面，向游尊翔說明車手之工作內容
    ，且日後有關詐騙工作皆聽從賴泓至指示等節。況且，被告
    經警聯絡後、前往派出所製作筆錄前，與其妻之LINE訊息提
    及「光頭跟做事的都被抓走了」、「然後都用f達工作機」
    、「小賴去做兩個小時還沒出來」、「他在文化所我要去桃
    園所」、「根本沒證據啊」、「什麼照片都沒有」等情（見
    偵35615卷第203、205、207頁），更見被告與本案詐欺集團
    成員聯繫甚密，否則豈能事先獲得何成員遭查獲、製作筆錄
    情形及警方所掌握之證據內容等資訊，故被告既因介紹游尊
    翔以參與本案詐欺集團之共同詐欺犯行，足認其於上開時、
    日前，自己有參與犯罪組織主觀犯意及客觀行為，所為已該
    當參與犯罪組織之構成要件，要屬無疑。
　㈤對被告有利證據不採之理由：　　
　1.證人游尊翔於原審審理時固改稱：「當時記得沒錯的話，被
    告是坐在車上」、「被告在車上講他的電話，可能有時候會
    下來一趟，基本上在聊的話都是我跟賴泓至在聊」、「被告
    知道我跟賴泓至在聊有關詐騙集團工作的事」為其所臆測云
    云（見原審金訴卷第53、55-57頁）。惟查，證人游尊翔於
    原審審理時即已證稱：「這時間有點久，其實你現在問我，
    我不太記得」等語，嗣竟針對賴泓至向其說明詐騙工作內容
    時，就被告有無在場乙節，竟就其於警詢時所證之「全程在
    場」等語，證以：「被告不在場」、「被告在車上講電話」
    而大相逕庭（見偵35615卷第57頁；原審金訴卷第53-54、56
    頁），是證人於原審審理時所為上開翻異前詞證述，已難信
    為真實。
  2.證人游尊翔在原審審理時證稱：我主動去問被告有沒有什麼
    外快可以賺，被告問我想做什麼，我說都可以，因為我跟被
    告認識有一段時間，被告有一些工作可能會問我一下，但被
    告沒有介紹過粗工給我，雖然曾經介紹買機車換現金的工作
    給我，但不是那個時間。被告當時是說「我有一個朋友是在
    做偏門的，實際上搞什麼我不清楚，他最近賺滿多的，你要
    不要跟他聊聊看」，不過被告沒有說該朋友是做什麼的，我
    有問被告，被告說他也不知道云云（見原審金訴卷第54、57
    -59頁）。惟游尊翔與賴泓至原不相識，被告既有心從中介
    紹工作，衡情自應先詢問賴泓至之工作需求，並對於賴泓至
    可提供工作內容大致上有所瞭解，才能介紹符合需求、能力
    之游尊翔予賴泓至認識，此情始與一般社會常情相符。況且
    ，被告介紹游尊翔於加入上開犯罪集團擔任車手後，游尊翔
    有相關事項想向犯罪集團成員傳達時，亦係透過被告為之，
    倘被告對於介紹游尊翔予賴泓至做何工作毫不知情，僅於介
    紹後，其任務即告結束，其後事項即與之無關，惟何以又要
    擔任該犯罪集團上層成員與車手游尊翔間之溝通管道？倘被
    告完全不知該犯罪集團成員之所作所為，何以於擔任車手之
    游尊翔有想傳達上層成員時，卻由被告擔任為其轉述之角色
    ？益可證被告早有參與犯罪組織之行為而熟稔該犯罪組織之
    相關人員，昭然若揭。是證人游尊翔於原審審理時證述：被
    告於介紹其與賴泓至認識時，不知道賴泓至係在做什麼的云
    云，所辯與前開認定不符，自難憑採。
　3.證人賴泓於原審審理時，就涉及被告有無介紹游尊翔與其認
    識、游尊翔是否透過其加入本案詐騙集團擔任取簿車手等情
    節，均答以不記憶，就被告是否知悉其從事詐騙工作乙節，
    亦含糊稱「被告應該知道我在從事詐騙工作」、「我的朋友
    蠻多人知道我在做車手」云云（見原審金訴卷第62-63頁）
    ，然查，被告於本案中不僅係介紹游尊翔擔任該犯罪集團車
    手之職務，且熟稔該犯罪組織之相關人員而足以擔任游尊翔
    與該犯罪集團上層成員間之傳話筒，自與一般朋友間單純知
    悉證人賴泓至係在做車手之程度並不相同，而是以實質上為
    擔任車手之游尊翔就其工作範圍之意見，負責傳遞相關訊息
    予其他詐騙集團之成員。是證人賴泓至上開「不記憶」等證
    述，顯與本院前揭認定不符，自亦難資為對被告有利之證明
    。
　㈥對被告辯解不採之理由：
　　被告於本院審理時固辯稱：伊只有介紹游尊翔給賴泓至認識
    ，他們在講時伊都在車上，不在場，他們有債務糾紛，要伊
    幫忙處理而已，賴泓至因為做二手車應該有跟銀行貸款往來
    ，所以介紹游尊翔給他認識云云。然查：
　1.游尊翔與賴泓至原不相識，被告既有心從中介紹工作，自應
    先詢問工作需求，並對於賴泓至可提供之工作內容大致上有
    所瞭解約為何種職務性質，始符一般介紹工作之仲介角色，
    而非僅是讓二人認識而毫不知情究係何種性質之工作，已如
    前述，是被告辯稱都是游尊翔與賴泓至自行討論而不在場云
    云，顯與常情不符。
　2.被告於本院審理時固另辯稱：賴泓至因為做二手車應該有跟
    銀行貸款往來，所以介紹游尊翔給他認識云云。然查，賴泓
    至有做二手車而與銀行有貸款往來，亦與游尊翔無關，依本
    院前開認定，游尊翔原本即非與賴泓至認識，係透過被告後
    始認識彼此等節，業據證人游尊翔於原審證述明確(見原審
    金訴卷第53頁)，何以又會有何債務糾紛要被告協助處理？
    且被告辯稱上情，不僅未提出相關證據以實其說，縱其所述
    屬實，賴泓至有與「合法」銀行貸款往來，又何需再由被告
    介紹要找尋工作之游尊翔？此觀諸證人游尊翔於原審審理時
    證稱：被告知道我跟賴泓至二個在做一些非法的事情，所以
    才會把我們二個介紹認識在一起等語(見原審金訴卷第54頁)
    ，即可明瞭。若非被告早已知悉賴泓至在作相關詐騙車手等
    相關非法行為，何以要介紹游尊翔與賴泓至認識？是被告於
    本院審理時猶辯稱：賴泓至因為做二手車應該有跟銀行貸款
    往來，所以介紹游尊翔給他認識云云，經核亦無可採。
　3.被告固另辯稱：本案無法證明被告與詐欺集團成員聯繫甚密
    ，且被告與賴泓至為一般朋友，所為與參與詐欺集團之犯罪
    行為不同云云(見本院卷第45頁)。然查，依上開「光頭跟做
    事的都被抓走了」、「然後都用f達工作機」、「小賴去做
    兩個小時還沒出來」、「他在文化所我要去桃園所」、「根
    本沒證據啊」、「什麼照片都沒有」等訊息可知，被告對於
    相關詐欺成員是否遭逮捕、是否使用工作機及在何處所等節
    ，不僅知悉，且綜合上開訊息及游尊翔係透過被告介紹給賴
    泓至後加入擔任詐欺集團車手之職位、游尊翔有任何需要與
    集團上層成員溝通時，亦透過被告轉述其意見等節，可證被
    告對於上情均知之甚稔，顯然與一般朋友間客套寒喧之交往
    情節迥異，是被告以前詞置辯，經核與卷內證據不符，所辯
    自難憑採。　
　㈦綜上所述，被告之辯解，經核與事實不符，顯係事後飾卸之
    詞，難以憑採，本件事證明確，被告上開犯行，洵堪認定，
    應依法論科。　　
二、論罪科刑：
    核被告所為，係犯組織犯罪防制條例第3條第1項後段之參與
    犯罪組織罪、刑法第339條之4第1項第2款之3人以上共同詐
    欺取財罪。且查：
　㈠被告雖未參與本案各階段之犯罪行為，惟其與賴泓至、游尊
    翔及本案詐欺集團其他成員間，既為詐欺如附表所示被害人
    李庭彥財產之分工，應認係在合同意思範圍內，各自分擔犯
    罪行為之一部，並就該附表所示之範圍內，相互利用他人之
    行為，以達犯罪之目的，是被告與游尊翔、賴泓至及其他參
    與本案之本案詐欺集團成年成員間，就事實欄一所示之3人
    以上共同詐欺取財之犯行，有犯意之聯絡及行為之分擔，皆
    應論以共同正犯。
　㈡按組織犯罪防制條例係藉由防制組織型態之犯罪活動為手段
    ，以達成維護社會秩序、保障人民權益之目的，乃於該條例
    第3條第1項前段與後段，分別對於「發起、主持、操縱、指
    揮」及「參與」犯罪組織者，依其情節不同而為處遇，行為
    人雖有其中一行為（如參與），不問其有否實施各該手段（
    如詐欺）之罪，均成立本罪。然在未經自首或有其他積極事
    實，足以證明其確已脫離或解散該組織之前，其違法行為，
    仍繼續存在，即為行為之繼續，而屬單純一罪，至行為終了
    時，仍論為一罪。又刑法上一行為而觸犯數罪名之想像競合
    犯存在之目的，在於避免對於同一不法要素予以過度評價。
    自然意義之數行為，得否評價為法律概念之一行為，應就客
    觀構成要件行為之重合情形、主觀意思活動之內容、所侵害
    之法益與行為間之關連性等要素，視個案情節依社會通念加
    以判斷。刑法刪除牽連犯之規定後，原認屬方法目的或原因
    結果，得評價為牽連犯之二犯罪行為間，如具有局部之同一
    性，或其行為著手實行階段可認為同一者，得認與一行為觸
    犯數罪名之要件相侔，依想像競合犯論擬。本件被告以一參
    與詐欺犯罪組織，並分工可認為係被告參與犯罪組織之「首
    次」詐欺行為，同時觸犯參與犯罪組織罪、3人以上詐欺取
    財罪，雖其參與犯罪組織之時、地與3人以上共同詐欺取財
    之時、地，在自然意義上非完全一致，然相互間仍有部分合
    致，為想像競合犯，應依刑法第55條規定，從一重之3人以
    上共同詐欺取財罪處斷。　
　㈢又如附表所示款項為被告及參與本案之詐欺集團成員基於單
    一之3人以上共同詐欺犯意，由賴泓至於密接時、地，分次
    提領而詐取如附表所示之金額，顯係侵害同一法益，各舉動
    之獨立性甚為薄弱，依一般社會通念難以強行分開，在刑法
    評價上，應視為數個舉動之接續施行，為接續犯。　
三、不予宣告強制工作之說明：
    110年12月10日公布之司法院大法官釋字第812號解釋意旨略
    以：106年4月19日修正公布之組織犯罪防制條例第3條第3項
    規定：「犯第1項之罪者，應於刑之執行前，令入勞動場所
    ，強制工作，其期間為3年。」（嗣107年1月3日修正公布第
    3條，但本項並未修正）就受處分人之人身自由所為限制，
    違反憲法比例原則及憲法明顯區隔原則之要求，與憲法第8
    條保障人身自由之意旨不符，應自本解釋公布之日起失其效
    力等語。故被告雖犯組織犯罪防制條例3條第1項之罪而與前
    開3人以上共同詐欺取財行為間為想像競合，從一重之3人以
    上共同詐欺取財罪處斷，已如前述，然關於犯組織犯罪防制
    條例3條第1項後段之罪，亦已無庸依同條例第3項規定審酌
    是否宣告強制工作，附此敘明。　　
四、不予宣告沒收之說明：
　　按共同正犯犯罪所得之沒收、追徵，應就各人所分得之數為
    之。所謂各人「所分得」之數，係指各人「對犯罪所得有事
    實上之處分權限」而言。因此，若共同正犯各成員內部間，
    對於犯罪所得分配明確時，應依各人實際所得宣告沒收。經
    查，被告雖介紹游尊翔加入本案詐欺集團擔任車手等節，然
    卷內查無證據證明被告獲有不法犯罪所得，自無從對之宣告
    沒收。　　
五、撤銷原審判決之理由：
　　原審就被告所為上揭犯行，認事證明確，予以論罪科刑，固
    非無見。惟查：　　
　㈠原審以被告所為，係犯刑法第339條之4第1項第1款之「冒用
    政府機關及公務員名義」之加重要件、第339條之2第1項之
    「非法由自動付款設備取財罪嫌」及洗錢防制法第14條第1
    項之「一般洗錢罪嫌」而量處其罪刑(見本院卷第26頁)。然
    查，本案並無積極證據證明於游尊翔向附表所示被害人實施
    詐術之詐欺集團成員時，被告主觀上知悉係以「冒用政府機
    關及公務員名義」及認知到以「非法由自動付款設備取財」
    所為，且亦無證據足認被告主觀上有共同洗錢或幫助洗錢之
    認識(詳後述)。是本案自難對被告依刑法第339條之4第1項
    第1款之「冒用政府機關及公務員名義詐欺取財罪嫌」、第3
    39條之2第1項之「非法由自動付款設備取財罪嫌」及洗錢防
    制法第14條第1項之「一般洗錢罪嫌」論以各該罪之正犯(或
    幫助犯)。原審未察，遽以上開罪名論處被告有罪，容有不
    當之處。
　㈡被告上訴意旨否認有何參與組織犯罪及3人以上共同詐欺取財
    之犯行，固為無理由，惟其否認有何共同冒用公務員名義詐
    欺取財、非法由自動付款設備取財罪及洗錢防制法第14條第
    1項之洗錢罪等節，揆諸本院前開說明，被告此部分上訴意
    旨，非無理由，且原審既有上開違誤之處，自應由本院予以
    撤銷改判。
　㈢爰以行為人之責任為基礎，審酌被告明知現今社會詐欺集團
    橫行，竟仍加入三人以上之詐欺集團，被告參與本案詐欺集
    團之程度及角色分工，係透過其介紹給賴泓至後加入擔任詐
    欺集團車手之職位、游尊翔有任何需要與集團上層成員溝通
    時，亦透過被告轉述其意見等情，助長詐騙犯罪風氣之猖獗
    ，致使如附表所示之被害人受有如附表所示之財產損失，造
    成其求償無門，所為實應嚴予非難，兼衡其素行尚可、高中
    肄業之智識程度、家庭生活狀況，及犯罪後態度欠佳等一切
    情狀，量處如主文第2項所示之刑，以資懲儆。
六、公訴意旨固認被告於事實欄一之前揭時、地所為，另構成刑
    法第339條之4第1項第1款之「冒用政府機關及公務員名義」
    之加重要件、第339條之2第1項之「非法由自動付款設備取
    財罪嫌」及洗錢防制法第14條第1項之「一般洗錢罪嫌」云
    云。經查：
　㈠起訴書於「所犯法條欄」內雖漏引刑法第339條之2第1項之非
    法由自動付款設備取財罪之法條，惟於犯罪事實欄業已載明
    共犯賴泓至所領取之贓款乃其持詐騙所得之李庭彥郵局帳戶
    之金融卡及密碼提領之事實(見本院卷第8頁)，除原審就此
    部分判決外，此部分亦經被告上訴，是本院自得審理被告關
    於非法由自動付款設備取財之事實，合先敘明。　
　㈡關於「冒用政府機關及公務員名義」之加重要件、第339條之
    2第1項之「非法由自動付款設備取財罪」部分：
　　查本案詐欺集團之其他成員固有三人以上冒用政府機關及公
    務員名義之方式共同詐欺李庭彥等情，已如前述，然審酌現
    今詐騙手法多樣，分工亦日趨細緻，若非詐欺集團主導或核
    心成員，及實際對被害人施用詐術成員，未必知曉其他詐欺
    集團成員實際對被害人施用詐術之手法為何，而被告在本案
    詐欺取財犯行所分擔、參與者為「介紹」車手游尊翔供其接
    受賴泓至指示及將游尊翔之意見傳達給其他詐欺集團之其他
    成員等節，此情業已依證人游尊翔在原審審理時證述：「老
    本行」是指車手，因為我跟賴泓至他們接觸一開始就是透過
    被告幫我介紹，所以我有什麼不敢講的話，都是透過被告去
    幫我轉述等語明確（見原審金訴卷第51頁），惟本案並無積
    極證據證明被告介紹游尊翔接受賴泓至指示及將游尊翔之意
    見傳達給其他詐欺集團之成員時，主觀上是否知悉其後係以
    「冒用政府機關及公務員名義之方式詐欺」之詐騙手法對被
    害人施行詐騙。此外，被告主觀上就附表所示詐騙陂害人之
    行為，是否有認識到係以「非法由自動付款設備取財」之行
    為事實等節，亦乏積極之證據證明，是以被告對於本案詐欺
    集團其他成員是否係以「冒用政府機關及公務員名義之方式
    詐欺」、究係「合法或非法由自動付款設備取財」，已難認
    被告於引介賴泓至及游尊翔時，即明知或可得而知其他共犯
    於如附表所示之具體案件實行詐騙時，係共同以冒用政府機
    關及公務員、非法由自動付款設備取財等方式施行詐術而取
    得財物，且卷內復無其他積極證據可資證明被告行為時，已
    知悉本案詐欺集團成員使用「冒用政府機關及公務員名義之
    方式詐欺」，並以「非法由自動付款設備取財」等具體詐術
    手法、方式為之，自無從認被告應就上開各詐欺集團成員所
    為之部分共同負擔罪責。
　㈢關於違反洗錢防制法第14條第1項之一般洗錢罪嫌部分：
　1.按洗錢防制法所稱之「洗錢」行為，依第2條之規定，係指
    ：一、意圖掩飾或隱匿特定犯罪所得來源，或使他人逃避刑
    事追訴，而移轉或變更特定犯罪所得；二、掩飾或隱匿特定
    犯罪所得之本質、來源、去向、所在、所有權、處分權或其
    他權益者；三、收受、持有或使用他人之特定犯罪所得。並
    於第14條、第15條規定其罰則，俾防範犯罪行為人藉製造資
    金流動軌跡斷點之手段，去化不法利得與犯罪間之聯結。申
    言之，洗錢防制法之立法目的，在於防範及制止因犯第3條
    所列之特定犯罪而取得或變得之財物或財產上利益及其之孳
    息，藉由包含處置（即將特定犯罪所得直接予以移轉或變更
    ）、分層化（即以迂迴層轉、化整為零之多層化包裝方式，
    掩飾或隱匿特定犯罪所得）及整合（即收受、持有或使用他
    人之特定犯罪所得，使之回流至正常金融體系，而得以合法
    利用享受）等各階段之洗錢行為，使其形式上轉換成為合法
    來源，以掩飾或切斷特定犯罪所得與犯罪之關聯性，而藉以
    逃避追訴、處罰。而是否構成洗錢行為，依前述說明及同法
    第2條第1、2款之規定，應以其在金流方面能否「掩飾或隱
    匿特定犯罪所得之本質、來源、去向、所在、所有權、處分
    權或其他權益者」，切斷資金與當初犯罪行為之關聯性而定
    。
　2.經查，本案被告之犯行，係基於三人以上共同詐欺取財之犯
    意，介紹詐欺集團擔任車手之賴泓至與游尊翔見面，其工作
    之內容為游尊翔負責聽從賴弘至指示領取被害人因遭詐騙所
    交出之物品，至於被告主觀上是否知悉犯罪集團成員究以如
    何之方式洗錢、如何製造金流之斷點以致發生難以追查犯罪
    不法所得等事實，客觀上並無積極證據證明，自難認被告有
    共同或幫助掩飾或隱匿特定犯罪所得之本質、來源、去向、
    所在、所有權、處分權或其他權益或切斷資金與當初犯罪行
    為關聯性之行為事實存在，從而，本案既乏積極證據證明被
    告在如附表所示之具體案件中，有共同或幫助一般洗錢罪之
    構成要件故意(確定或不確定故意)，是本案既乏積極之證據
    證明上情，此部分亦應為被告有利之認定。　
　㈣綜上㈡、㈢之說明，本案並無積極證據可資證明被告主觀上知
    悉本案詐欺集團成員使用「冒用政府機關及公務員名義之方
    式詐欺」，並以「非法由自動付款設備取財」等具體詐術手
    法、方式為之，亦乏其他證據證明被告有共同或幫助掩飾或
    隱匿特定犯罪所得之行為，惟公訴意旨認上開各犯嫌與前開
    被告認定有罪部分，有裁判上一罪之想像競合犯關係，爰均
    就上開部分不另為無罪之諭知。　
據上論斷，應依刑事訴訟法第369條第1項前段、第364條、第299
條第1項前段，判決如主文。
本案經檢察官黃彥琿到庭執行職務。
中　　華　　民　　國　　111 　年　　10　　月　　31　　日
            刑事第二十五庭審判長法　官  邱滋杉
                                法　官  劉兆菊
                                法　官  黃翰義
以上正本證明與原本無異。
如不服本判決，應於收受送達後20日內向本院提出上訴書狀，其
未敘述上訴之理由者並得於提起上訴後20日內向本院補提理由書
（均須按他造當事人之人數附繕本）「切勿逕送上級法院」。
                                書記官  邱鈺婷
中　　華　　民　　國　　111 　年　　11　　月　　2 　　日
附錄：本案論罪科刑法條全文　
組織犯罪防制條例第3條
發起、主持、操縱或指揮犯罪組織者，處3年以上10年以下有期
徒刑，得併科新臺幣1億元以下罰金；參與者，處6月以上5年以
下有期徒刑，得併科新臺幣1千萬元以下罰金。但參與情節輕微
者，得減輕或免除其刑。
具公務員或經選舉產生之公職人員之身分，犯前項之罪者，加重
其刑至二分之一。
犯第1項之罪者，應於刑之執行前，令入勞動場所，強制工作，
其期間為3年。
前項之強制工作，準用刑法第90條第2項但書、第3項及第98條第
2項、第3項規定。
以言語、舉動、文字或其他方法，明示或暗示其為犯罪組織之成
員，或與犯罪組織或其成員有關聯，而要求他人為下列行為之一
者，處3年以下有期徒刑，得併科新臺幣3百萬元以下罰金：
一、出售財產、商業組織之出資或股份或放棄經營權。
二、配合辦理都市更新重建之處理程序。
三、購買商品或支付勞務報酬。
四、履行債務或接受債務協商之內容。
前項犯罪組織，不以現存者為必要。
以第5項之行為，使人行無義務之事或妨害其行使權利者，亦同
。
第5項、第7項之未遂犯罰之。
中華民國刑法第339條之4
犯第339條詐欺罪而有下列情形之一者，處1年以上7年以下有期
徒刑，得併科1百萬元以下罰金：
一、冒用政府機關或公務員名義犯之。
二、三人以上共同犯之。
三、以廣播電視、電子通訊、網際網路或其他媒體等傳播工具，
    對公眾散布而犯之。
前項之未遂犯罰之。
附表：
編 號 提領日期 提領時間 提領地點 提領金額 (新臺幣) 1 109年9月14日 17時11分 桃園市○○區○○路00號顶壢郵局 60,000元 2 109年9月14日 17時13分 桃園市○○區○○路00號顶壢郵局 39,000元